臺灣高等法院臺南分院刑事判決　　　　　　九十一年度上訴字第一二一八號　　Ｇ
　　　上　訴　人　臺灣嘉義地方法院檢察署檢察官
　　　上　訴　人
　　　即　被　告　甲　○　○
　　　選任辯護人　葉　天　祐
右上訴人因被告違反貪污治罪條例案件，不服臺灣嘉義地方法院九十年度訴字第三○
號中華民國九十一年八月十四日第一審判決（起訴案號：臺灣嘉義地方法院檢察署八
十九年度偵字第六六九一號），提起上訴，本院判決如左：
      主      文
原判決撤銷。
甲○○受公務機關委託承辦公務之人，侵占公有財物，處有期徒刑拾年陸月，褫奪公
權陸年。犯罪所得財物稻穀肆拾陸萬壹仟伍佰伍拾玖公斤應予追繳發還行政院農業委
員會南區糧食管理處嘉義辦事處，如全部或一部無法追繳時，應追徵其價額或以其財
產抵償之。
      事      實
一、甲○○係嘉義縣溪口鄉柴林村六十六之三號合宗碾米工廠分廠（下稱合宗碾米廠
    ）之實際負責人，其自民國八十六年十一月二十五日起，以其配偶吳陳彩鳳即合
    宗碾米廠之名義上負責人與行政院農業委員會南區糧食管理處嘉義辦事處（下稱
    嘉義糧管處，原機關名稱為臺灣省政府糧食局嘉義管理處）簽訂契約，承辦公糧
    經收、保管、加工、撥付業務，係受公務機關委託承辦公務之人，詎甲○○因個
    人財務發生困難，竟意圖為自己不法之所有，於辦理收購八十八年一期公糧稻穀
    經收（即收購）保管期間即八十八年六月間，以堆高機將所經收保管部分之四十
    六萬一千五百五十九公斤之八十八年一期公糧稻穀（經收期間共收購七十五萬三
    千五百五十六公斤，已依約礱碾加工撥付十二萬八千六百十七公斤，應有庫存量
    為六十二萬四千九百三十九公斤），私下自合宗碾米廠設於嘉義縣溪口鄉柴林村
    一之十四號之公糧保管存放倉庫移至該分廠內，加工碾製成白米，再分裝以每袋
    六十公斤新台幣（下同）一千八百元之價格，販售予不知情之客戶，所得款項全
    數用於清償個人積欠之債務，並隨即以二只空貨櫃及盛裝稻殼（粗糠）之塑膠袋
    、太空包藏放於公糧保管存放處中心位置，再於其週遭暨上緣疊放覆蓋真正之袋
    裝稻穀，以規避嘉義糧管處派員查核暨掩飾其侵占公有財物之犯行。嗣嘉義糧管
    處先後於八十九年六月三十日、同年九月二十一日，分別通知甲○○依約加工礱
    碾其保管之八十八年一期公糧稻穀，惟甲○○均藉詞拖延，致嘉義糧管處人員心
    生懷疑，乃於八十九年十月六日起，會同法務部調查局嘉義縣調查站派員對甲○
    ○所經收保管之八十八年一期公糧稻穀移倉盤磅，旋即發現上情，甲○○始向該
    調查站自白其侵占公糧之事實。迨八十九年十月十日移倉作業結束，經盤磅結果
    ，甲○○所經收保管之八十八年一期公糧稻穀數量僅剩十六萬三千三百八十公斤
    ，短缺公糧計四十六萬一千五百五十九公斤，依八十八年一期公糧稻穀平均收購
    價格每公斤十九點五元（計劃收購每公斤二十一元、輔導收購每公斤十八元）核
    算，甲○○計侵占公有財物九百萬零四百零一元（小數點後四捨五入）。
二、案經法務部調查局嘉義縣調查站移送臺灣嘉義地方法院檢察署檢察官偵查起訴。
      理      由
一、右揭事實，已據上訴人即被告甲○○坦承：「八十八年六月間，我因個人資金短
    缺，因此對所經收保管之八十八年一期公糧偷運至我碾米廠加工製成白米變賣，
    再僱工以袋裝粗糠替代置放於堆置之八十八年一期稻穀中。加工後之白米儲放於
    碾米廠中，如有人購買就盛袋每袋六十公斤白米，販售價格約為每包一千八百元
    」（見他字偵查卷第五頁調查筆錄）、「我一共盜賣四十六萬一千九百五十九公
    斤稻穀」（見第六六九一號偵查卷第二十頁背面訊問筆錄）、「（問：你有無侵
    占公有財物？）有的。（問：八十八年一期稻穀是在八十八年六月間分二次侵占
    ？）我是一次侵占，沒有分兩次，我僱用外勞將粗糠放在倉庫外面，後來我自己
    用堆高機，將上開粗糠放進倉庫裡面侵占」（見一審卷第十一頁訊問筆錄）、「
    （問：那些米是你從倉庫一次拿出來？）是的。」（見一審卷第一五九頁訊問筆
    錄）、「（問：你是一次賣，還是陸續賣？）我都是一次賣，因為我家裡的機器
    速度很大、很快。（問：你賣給何人？何處賣？）我自己碾米私賣，在我們店裡
    面賣。」（見一審卷第一七○頁審判筆錄）、「（侵占稻穀價值有）九百多萬元
    是正確的數字。」（見本院卷九十一年十一月二十八日審判筆錄）等情不諱，核
    與證人即嘉義糧管處主任陳陸榮、證人即嘉義糧管處糧食儲運課課長林廣廉分別
    證述之情節相符，並有公糧委託倉庫合約、稻穀礱碾通知單、嘉義糧管處八十九
    年七月十四日（八九）農南糧嘉儲字第八九三八○二四八三號書函、嘉義糧管處
    技士何瑞芳八十九年七月二十一日簽、嘉義糧管處糧食生產調查員何瑞易八十九
    年七月二十四日簽、嘉義糧管處專員陳宏維等人八十九年七月二十五日簽、嘉義
    糧管處八十九年七月二十四日稽查公糧委託倉庫報告、嘉義糧管處食米檢查情形
    表、稻穀虧短案發生及處理情形明細表、切結書、行政院農業委員會南區糧食管
    理處政風室八十九年十月十一日（八九）農南糧政室字第四二三號書函各一份、
    八十八年一期收購稻穀付款日（旬）報表五份、八十八年一期稻穀過磅紀錄表四
    紙（均影本）及照片六張在卷可稽，被告之自白與事實相符，事證明確，犯行應
    可認定。
二、查被告甲○○係嘉義縣溪口鄉柴林村六十六之三號合宗碾米工廠分廠之實際負責
    人（名義負責人為甲○○之配偶吳陳彩鳳），其自民國八十六年十一月二十五日
    起，以其配偶吳陳彩鳳即合宗碾米廠之名義上負責人與行政院農業委員會南區糧
    食管理處嘉義辦事處（原機關名稱為臺灣省政府糧食局嘉義管理處）簽訂契約，
    承辦公糧經收（即收購）、保管、加工、撥付業務，並於八十八年六月間起辦理
    第一期稻穀收購、倉儲保管、加工、撥付等業務，為被告甲○○所供認，並經證
    人陳陸榮、林廣廉等人證述屬實，復有公糧委託倉庫合約書附嘉義縣調查站卷可
    憑，被告既受公務機關委託辦理收購八十八年第一期稻穀（公糧）並加以保管，
    已執行公務機關收購及保管公糧連貫性公法上之權力，係受公務機關委託承辦公
    務之人（參見最高法院七十年台上字第四八三四號判例要旨：「依台灣土地銀屏
    東分行函送該分行與潮州鎮農會所訂月契約所載，該分行係委託潮州農會代收公
    營事業機關中國石油公司潮州加油站之油款，該油款自屬公有財物，該農會雖為
    私法人，然受台灣土地銀行屏東分行公務上委託代收公有財物，即屬受委託承辦
    公務，上訴人為該農會之職員，承辦是項業務，依貪污治罪條例第二條後段所定
    ，即屬受公務機關委託承辦公務之人，犯該條例侵占公有財物之罪，自應依該條
    例論處。縱雙方訂有契約書，亦屬承辦公務之委託，而非民事關係之委任，原判
    決依業務侵占罪名論處，自嫌未洽。」）。被告甲○○將受公務機關委託收購及
    保管中之公糧，擅自加工碾製成白米銷售，得款用於清償其個人積欠之債務，核
    其所為，係犯貪污治罪條例第四條第一項第一款之侵占公有財物罪。又被告於八
    十八年六月間即將貨櫃載運至倉庫，一次將虧空之稻穀全數運出，已如前述，其
    所犯之侵占行為應僅一次，公訴人認為被告分多次侵占，而論以連續犯，容有未
    洽。又被告選任辯護人指稱被告八十九年十月六日在調查站接受訊問並書立自白
    書「：：本人願主動至調查局嘉義調查站自白將相關實情交代清楚。」及其接受
    訊問所言觀之，被告係到調查站自首，非只是自白乙節，經查，被告於調查站調
    查時已供認其因糧管處課長林廣廉安撫不要出面自首，因而未主動自首等語，並
    書立自白書一份，而調查站將本案移送臺灣嘉義地方法院檢察署之函件亦認被告
    於調查站係自白犯罪事實，參之被告於檢察官偵訊時供稱：「在八十九年十月五
    日我向糧管處課長林廣廉說如果要移倉，我就要向調查站自首，但是當天沒有去
    ，隔天他們來移倉時我本來拒絕，後來我就要去打電話向調查站自首，但調查站
    人員就來了，調查站人員說這只是自白，不算自首。」；於原審供稱：「（問：
    你有無侵占公有財物？）有的，我有自白。」等語（經本院法官向雲林縣調查站
    電話查詢結果，據該站調查人員答覆承辦本案調查經過為：調查站於八十九年七
    月二十四日據報開始懷疑被告涉犯本案；同年月二十六日立案偵查；同年八月三
    日向南區糧食管理處調相關資料；同年八月四日南區糧食管理處函送所調資料；
    同年八月十六日南區糧食管理處再函送資料；同年十月六日早上十一時許，南區
    糧食管理處政風室電話通報調查站有關本案之弊端，並說被告甲○○作現行犯處
    理，之後被告配合到調查站說明，至下午四時對之制作筆錄完畢等情），顯然被
    告係於有偵查權之嘉義調查站知悉被告涉案之後，才到該調查站說明其犯罪經過
    ，屬自白犯罪事實，並非自首。至被告雖於偵查中自白，惟迄今仍未自動繳交侵
    占所得全部財物，尚不得援引貪污治罪條例第八條第二項之規定，減輕其刑，附
    為敘明。
三、原審予被告論科，雖非無見，惟查被告係受公務機關委託辦理公糧收購、保管、
    加工、撥付等一連貫業務，辦理公糧收購業務即是執行公務機關收購及保管公糧
    連貫性公法上之權力，係受公務機關委託承辦公務之人，並非公務機關僅就公糧
    交付被告保管、加工之私經濟行為之民事上委任關係。原判決認被告所經營之合
    宗碾米廠，受糧管處之委託保管公糧稻穀，並為之加工碾製白米（捨棄被告受委
    託收購公糧而後予保管、加工之連貫性業務不論，認僅單純受委託保管及加工公
    糧），係屬一種契約行為，保管公糧加工碾製，為合宗碾米廠繼續經營事業之一
    種，被告侵占公糧稻穀，係觸犯刑法第三百三十六條第二項之侵占業務上持有物
    之罪，因而變更起訴法絛，並引最高法院四十五年台上字第九七一號判例要旨：
    「上訴人所主持之農會，受糧食局之委託保管公糧穀，並為之加工碾製白米，係
    屬一種契約行為，與因公益上之原因而持有者有別。如果保管公糧加工碾製，為
    農會繼續經營事業之一種，則上訴人侵占公糧穀，即係觸犯刑法第三百三十六條
    第二項之侵占業務上持有物罪。」，及八十四年度台上字第五七五五號、八十八
    年度台上字第一一二四號裁判要旨：「貪污治罪條例第二條後段所規定受公務機
    關委託承辦公務之人犯該條例之罪者，亦依該條例處斷。於茲所謂『受公務機關
    委託承辦公務之人』，係指公務機關所委任承辦者，為該機關本身公權力範圍內
    之公務，受任人因而享有公務上之職權及權力主體之身分，於其受任範圍內得行
    使公務主體之權力而言。如非委託機關本身權力範圍內之公務，而係基於私法上
    關係所生之債權、債務，殊與貪污治罪條例第二條後段所稱之『受公務機關委託
    承辦公務之人』者不同，要無該條之適用。」為參考依據，顯然引據有違誤，原
    判決適用法條論處亦有未洽。被告上訴意旨謂其盜賣公糧係為彌補糧食局所規定
    驗收標準嚴格而造成被告之損失，並無侵占公糧犯意云云，惟被告如認為驗收標
    準嚴苛，會造成其損失，何以先前未向委託單位提出解決辦法或予解約？縱有因
    所定驗收標準嚴苛，有造成被告損失，被告亦不應擅自以盜賣經收保管之公糧來
    彌補，何況被告在案發後即已明白供認其於八十八年六月間，係因個人資金短缺
    ，因此對所經收保管之八十八年一期公糧偷運至其碾米廠加工製成白米變賣等情
    在卷，是被告上訴意旨所指摘者，顯然係事後畏罪之飾詞，不足採信；惟檢察官
    上訴意旨以原判決變更起訴法條，論處被告犯刑法第三百三十六條第二項之業務
    侵占罪未洽為由，指摘原判決不當，則有理由，應由本院撤銷原判決改判。因此
    審酌被告之生活狀況、不思循正當途徑解決個人債務，竟盜賣其受委託收購保管
    中之鉅量公糧，所生損害非輕、素行尚佳、智識程度、犯罪之動機、目的、犯罪
    手段、犯罪後坦承犯行，態度良好及檢察官起訴時認被告係連續犯，請求判處被
    告有期徒刑十一年，並宣告褫奪公權六年等一切情狀，量處被告有期徒刑十年六
    月，並依法宣告褫奪公權六年，以資懲儆。又被告侵占之公有財物稻穀四十六萬
    一仟五佰五十九公斤，應依法予追繳發還行政院農業委員會南區糧食管理處嘉義
    辦事處，如全部或一部無法追繳時，應追徵其價額或以其財產抵償之。
據上論斷，應依刑事訴訟法第三百六十九條第一項前段、第三百六十四條、第二百九
十九條第一項前段，貪污治罪條例第二條後段、第四條第一項第一款、第十條第一項
、第二項、第十七條，刑法第十一條前段、第三十七條第二項，判決如主文。
本案經檢察官邱克斌到庭執行職務。
中    華    民    國      九十一      年      十二      月      十二    日
                                  臺灣高等法院臺南分院刑事第五庭
                                      審判長法官  鄭    文    肅
                                            法官  陳    珍    如
                                            法官  黃    三    哲
右正本證明與原本無異。
如不服本判決，應於判決送達後十日內向本院提出上訴狀，其未敘述理由者並應於提
出上訴狀後十日內向本院補提理由書（應附繕本)。
                                      法院書記官  陳    淑    貞
中    華    民    國      九十一      年      十二      月      十三    日
附錄法條：
貪污治罪條例第二條：
依據法令從事公務之人，員犯本條例之罪者，依本條例處斷；其受公務機關委託承辦
公務之人，犯本條例之罪者，亦同。
貪污治罪條例第四條第一項第一款：
有下列行為之一者，處無期徒刑或十年以上有期徒刑，得併科新台幣一億元以下罰金
：
第一款  竊取或侵占公有或公用器材、財物者。
